【裁判字號】    89,台上,7119
【裁判日期】    891123
【裁判案由】    偽造文書
【裁判全文】
最高法院刑事判決                              八十九年度台上字第七一一九號
     上  訴  人  甲○○
     選任辯護人  王東山律師
                 李美寬律師
右上訴人因偽造文書案件，不服台灣高等法院中華民國八十七年三月二十四日第二審
判決（八十六年度上訴字第一七一○號，起訴案號：台灣士林地方法院檢察署八十四
年度偵字第五二○○、九二四二號），提起上訴，本院判決如左：
    主  文
原判決關於甲○○部分撤銷，發回台灣高等法院。
    理  由
本件原判決維持第一審認上訴人甲○○犯共同連續偽造私文書、行使業務上登載不實
之文書、公司負責人以詐術逃漏稅捐等罪，依牽連犯之規定，從一重論處共同連續偽
造私文書罪刑部分之判決，駁回上訴人在第二審之上訴，固非無見。惟按：(一)有罪之
判決書，除應記載裁判之主文與理由外，並應記載事實，此觀刑事訴訟法第三百零八
條之規定自明，而該規定依同法第三百六十四條亦在第二審準用之列，雖同法第三百
七十三條明定「得引用第一審判決書所記載之事實、證據及理由」，然此僅係為簡化
第二審判決書之製作，而規定得為「引用」，將第一審之判決書作為第二審判決書記
載內容之一部分而已，並非據此規定，即謂可省略犯罪事實、證據及理由之述，是
第二審依刑事訴訟法第三百七十三條製作之判決書，若未將第一審之判決書作為附件
附入判決書內者，其裁判書之製作與法定程式即有未符。原判決引用第一審判決書記
載之事實、證據及理由，而未將第一審判決書作為附件，難謂適法。(二)刑法第二百十
條之偽造私文書，以無製作權之人冒用他人名義而製作該文書為要件之一，如果行為
人出於他人之授權同意，即不能謂無製作權，自不成立該條之罪。原判決引用第一審
判決書事實及理由欄之記載，認定上訴人與已定讞之共犯陳明松、游永訓、何全明及
未據起訴之駱秀桂等人，共同偽刻陳廖淯、李明治、陳靜玉、曾文裕等人之印章，蓋
用於俊明工程有限公司（下稱俊明公司）之薪資表上領款人蓋章欄內，偽造各該人領
款之證明等情，係以告訴人陳廖淯之指訴及共犯何全明之供詞，為其憑據。然依卷內
資料，共犯何全明僅供稱：伊向不詳姓名者收集身分證影本，伊不知各該身分證影本
如何取得等語（見偵字第五二○○號卷第四十五頁背面、第一審卷第二十五頁），至
告訴人陳廖淯亦僅就其本人被害部分有所指陳（見同上偵查卷第一、二、三十四、三
十五頁），是關於李明治、陳靜玉、曾文裕三人部分，是否係各該人等主動將身分資
料提供俊明公司作為報稅之用，仍欠明瞭而有疑義，因與上訴人就此部分應否成立偽
造私文書罪責，至有關聯，自有詳察審認之必要，原審未加究明，遽為不利於上訴人
之論斷，非無判決理由不備之違法。(三)稅捐稽徵法第四十七條第一款所定公司法規定
之公司負責人應受處罰，係自同法第四十一條轉嫁而來，非因身分成立之罪，此一處
罰主體專指公司法規定之公司負責人而言，如非公司法規定之公司負責人，即非轉嫁
之對象，其縱參與逃漏稅捐之行為，應適用特別規定，成立同法第四十三條第一項之
幫助逃漏稅捐罪，尚難引用刑法第二十八條或第三十一條第一項論以共同正犯。本件
第一審判決認定上訴人為納稅義務人俊明公司之負責人，所逃漏之稅捐，係該公司應
繳納之營利事業所得稅，如果無訛，則關於違反稅捐稽徵法部分，上訴人自無與其他
非轉嫁受罰對象之人，成立同法第四十七條第一款之共同正犯之餘地，乃第一審判決
就此部分竟論上訴人與不具該公司負責人身分之游永訓、何全明、陳明松、駱秀桂等
人為共同正犯，自有適用法則不當之違背法令。原判決未加糾正，而予維持，同屬違
誤。以上或為上訴意旨所指摘，或為本院依職權得調查之事項，應認原判決有發回更
審之原因。
據上論結，應依刑事訴訟法第三百九十七條、第四百零一條，判決如主文。
中      華      民      國    八十九    年     十一     月    二十三    日
                              最高法院刑事第十二庭
                                  審判長法官  林  增  福
                                        法官  劉  敬  一
                                        法官  楊  商  江
                                        法官  邵  燕  玲
                                        法官  李  伯  道
      右正本證明與原本無異
                                              書  記  官
中      華      民      國    八十九    年     十一     月    二十九    日


司法院資訊處製作；財團法人民間司法改革基金會備份。
